---
title: "kOMSTAT PRAKTIKUM 13"
author: "Amalia Bakti Pertiwi"
date: "2025-05-23"
output:
  pdf_document: default
  html_document: default
---

# Soal no 1

```{r}
#RAL 
dosis <- factor(rep(c(20, 30, 40), each = 4))
bioaktivitas <- c(24, 28, 37, 30,
                  37, 44, 31, 35,
                  42, 47, 52, 38)

datasoal1 <- data.frame(dosis, bioaktivitas)

# ANOVA
anovasoal1 <- aov(bioaktivitas ~ dosis, data = datasoal1)
summary(anovasoal1)

```

# Interpretasi

H0 : ketiga bioktavis obat tidak memiliki perbedaan rata-rata

H1 : Setidaknya ada satu dosis obat yang memiliki rata-rata bioaktivitas yang berbeda

Hail didapatkan p-value 0,0145 \< 0.05 dimana berarti tolak H0. Hal ini menunjukan terdapat perbedaan bioaktivasi yang signifikan antara dosis 20g, 30g, dan 40g

# Soal no 2

```{r}
olahraga <- factor(rep(c("Lari", "Bersepeda", "Berenang", "Kontrol"), each = 4))
detak <- c(158, 165, 168, 154,
           140, 148, 142, 135,
           126, 132, 129, 136,
           102, 98, 103, 99)

datasoal2 <- data.frame(olahraga, detak)

anovasoal2 <- aov(detak ~ olahraga, data = datasoal2)
summary(anovasoal2)


```

# interpretasi

H0: tidak ada perbedaan rata-rata detak jantung antar olahraga (lari, bersepeda, berenang, kontrol)

H1: Minimal ada satu perbedaan rata-rata detak jantung antar olahraga (lari, bersepeda, berenang, kontrol)

hasilnya didapatkan p-value 5.5e-09 \< 0.05 yang berarti tolak H0. Ini menunjukkan terdapat perbedaan signifikan dalam rata-rata detak jantung antar olahraga (lari, bersepeda, berenang, kontrol). Jenis olahraga berpengaruh terhadap detak jantung.

# Soal no 3

```{r}
yield <- c(
  90.3, 89.2, 98.2, 93.9, 87.4, 97.9,
  92.5, 89.5, 90.6, 94.7, 87.0, 95.8,
  85.5, 90.8, 89.6, 86.2, 88.0, 93.4,
  82.5, 89.5, 85.6, 87.4, 78.9, 90.7
)
tekanan <- factor(rep(c("8500", "8700", "8900", "9100"), each = 6))
batch <- factor(rep(1:6, times = 4))
datasoal3 <- data.frame(yield, tekanan, batch)

```

```{r}

model1 <- aov(yield ~ tekanan + batch, data = datasoal3)
summary(model1)

```
# interpretasi

faktor tekanan ekstruks H0 tidak ada perbedaan rata-rata yield antar tingkatan tekanan ekstruks9

H1: minimal ada satu perbedaan rata-rata yield antar tingkat tekanan ekstrusi

didapatkan hasil p-value tekanan 0.00192 \< 0.05 dimana tolak H0. Hal ini menunjukkan terdapat prebedaan rata-rata yield antar tingkat tekanan ekstrusi. Tekanan ekstruksi memiliki pengaruh yang signifikan terhadap yield

faktor blok

H0: Tidak ada perbedaan yoeld antar bacth resin

H1: minimal ada satu perbedaan yield antar bacth resin

didapatkan nilai p-value 0.00553 \< 0.05 dimana tolak H0. hal ini berarti terdapat perbedaan yield yang signifikan antar bacth resin,
