---
title: "praktikum komsatat uji hipotesis"
author: "Amalia Bakti Pertiwi"
date: "2025-06-04"
output: html_document
---

```{r}
library(BSDA)
```

#Uji z, 1 populasi jika jumlah n > 30
H0 : miu <= miu 0
H1: miu > miu 0

raight tail
```{r}
zsum.test(mean.x = 1200000, sigma.x = 600000, n.x = 16,
          alternative = "greater", mu = 0,
          conf.level = 0.95) #H0:<=, H1:> (greater)


```
hasil dari uji z satu populasi pvalue < alfa, dan uji ststistik z > z table maka diputuskan untuk tolak H0. Artinya miu lebih besar dari 0. 

```{r}
xbar = 1200000
miu = 0
n = 16
s = 600000
z = (xbar - miu)/(s/sqrt(n))
z
#ini untuk perhitungan z statistik mengugunakan rumus manual dan dihasilkan z statistiknya 8 sama denngan z yang dihitung menggunakan zsum.test\

```
left tail
```{r}
pvalue = pnorm(z, lower.tail = FALSE)
pvalue
```
```{r}
pvalue2 = 1-pnorm(z)
pvalue2
```

```{r}
pvalue3 = 2*pvalue 
pvalue3
```
left tell
H0: miu >= miy 0
H1: miu < miu 0
```{r}
zsum.test(mean.x = 1200000, sigma.x = 600000, n.x = 16,
          alternative = "less", mu = 0,
          conf.level = 0.95) 
```

#caatatan jika pada uji hipotetis tasting diketahui sigma/s dan n kurang dari 30 aka bisa mneggunakan uji z 


#Uji T 1 populasi jika jumlah sample n < 30
H0: miu = miu0
H1: miu +/ miu0
```{r}
tsum.test(mean.x = 25, s.x = 6.4, n.x = 20,
          alternative = "two.sided", mu = 0,
          var.equal = TRUE, conf.level = 0.95)
```
dari hasil analisis let tail menggunakan zsum diaptkan hasil pvalue sebar 1. Dimana 1 adalah mutlak
```{r}
IR64 = c(4,5,4,8,4,3,6,3,8,5,4,3,9,4,8)
MSP = c(6,4,6,5,4,2,4,5,8,5,9,6,2,3,8,2,5,3,6,7,8)
t.test(MSP, alternative = "two.sided")
tsum.test(mean.x = mean(MSP), s.x = sd(MSP), n.x = length(MSP),
          alternative = "two.sided", mu = 0,
          var.equal = TRUE, conf.level = 0.95)
```
hasil t test dan tsum hasilnya memiliki hasil sama yaitu sama sama menolak H0
```{r}
t.test(IR64, alternative = "two.sided")
tsum.test(mean.x = mean(IR64), s.x = sd(IR64), n.x = length(IR64),
          alternative = "two.sided", mu = 0,
          var.equal = TRUE, conf.level = 0.95)
```
hasil t test dan tsum hasilnya memiliki hasil sama yaitu sama sama menolak H0. 

#Uji 2 populasi independet\ takberpasangan
H0: miu1=miu2 = 0
H1; miu1-miu2 +/ 0
```{r}
IR64 = c(4,5,4,8,4,3,6,3,8,5,4,3,9,4,8)
MSP = c(6,4,6,5,4,2,4,5,8,5,9,6,2,3,8,2,5,3,6,7,8)
t.test(x = IR64, y = MSP, alternative = "two.sided",
          paired = FALSE, var.equal = TRUE, conf.level = 0.95)

```
hasil dari analisis menggunakan t untuk satu populasi diaman p value > alfa dimna gagal tolak H0. 
```{r}
orang.ke = seq(1:10)
BB.Sebelum = c(57, 69, 56, 67, 55, 56, 62, 67, 67, 56)
BB.Sesudah = c(55, 70, 56, 65, 54, 55, 64, 65, 67, 54)
data = data.frame(orang.ke, BB.Sebelum, BB.Sesudah)
t.test(x = data$BB.Sebelum, y = data$BB.Sesudah, alternative = "greater",
       mu = 0.5, paired = TRUE, var.equal = TRUE, conf.level = 0.95)


```
Dari hasil analsisi dengan menggunakan statistik ui t didapatkan p value > alfa yang berarti gagal tolak H0. dimana miu 1-miu0 itu sama dengan 0
```{r}
#==== Normal Distribution ====
# Histogram
#make this example reproducible
set.seed(0)

#create data that follows a normal distribution
normal_data <- rnorm(200)

#create data that follows an exponential distribution
non_normal_data <- rexp(200, rate=3)

#define plotting region
par(mfrow=c(1,2)) 
#create histogram for both datasets
hist(normal_data, col='steelblue', main='Normal')
hist(non_normal_data, col='steelblue', main='Non-normal')

```
Disini terdapat 200 data yang berdistribusi normal dan 200 data yang tidak normal yang diambil dari distribusi eksponensial. Dari hasil histogram plot data yang memiliki normal memiliki betuk hampir seperti lonceng distribusi normal. Sedangkan untuk data yang tidak berdistribusi normal memiliki bentuk skewness

```{r}
#QQ Plot 
#make this example reproducible
set.seed(0)

#create data that follows a normal distribution
normal_data <- rnorm(200)

#create data that follows an exponential distribution
non_normal_data <- rexp(200, rate=3)

#define plotting region
par(mfrow=c(1,2)) 

#create Q-Q plot for both datasets
qqnorm(normal_data, main='Normal')
qqline(normal_data)

qqnorm(non_normal_data, main='Non-normal')
qqline(non_normal_data)
```
npada qq plot dapat dilihat bahwa data yang normal terletas mendekati garis lurus. Sedangakan data yang tidak normal data tidak terletak mendekati garis lurus. hanya beberapa data sayja yang terlatk endekati garis. hal ini menunjnjukan data tidak berdistribusi normal
```{r}
#Shapiro Wilk
#make this example reproducible
set.seed(0)

#create data that follows a normal distribution
normal_data <- rnorm(200)

#perform shapiro-wilk test
shapiro.test(normal_data)

#create data that follows an exponential distribution
non_normal_data <- rexp(200, rate=3)

#perform shapiro-wilk test
shapiro.test(non_normal_data)

```
Dari hasil uji shapiro wilk pada data normal memiliki nilai satstitik W yang mendekati satu artinya data mendakti distribusi normal. untuk p value lebih kecil dari alfa maka menola H0 dimana data mengikuti distribusi normal. 
```{r}
#Kolmogorov Smirnov
#make this example reproducible
set.seed(0)

#create data that follows a normal distribution
normal_data <- rnorm(200)

#perform kolmogorov-smirnov test
ks.test(normal_data, 'pnorm')

#create data that follows an exponential distribution
non_normal_data <- rexp(200, rate=3)

#perform kolmogorov-smirnov test
ks.test(non_normal_data,'pnorm')
```
dari hasil tersebut didaptkan pada data normal pvalue 0.3 dimana lebih besar dari alfa yang atrinya tgagal menolak H0 dimana data mengikuti distribusi normal. 
Pada data tidak normal didapatkan p value yang lebih kecil dari alfa menyatakan menolak H0 dimana data tidak mengikuti distribusi noormal
