---
title: "Komstat prktikum 9"
author: "Amalia Bakti Pertiwi"
date: "2025-05-02"
output:
  pdf_document: default
  html_document: default
---

```{r}
x <- c(1:5)
n <- length(x)
B <- 10
x_star <- NULL

for (i in 1:B)
{
  x_star <- cbind(x_star, sample(x, n, replace = TRUE))
}
x_star

x_boot <- matrix(0,1, n)
for (i in 1:n){
  x_boot[,i] <- mean(x_star[, i])
}
x_boot

```

```{r}
# PARAMETRIK
set.seed(123)
n <- 10
x <- rnorm(n, mean = 0, sd = 1)
x_bar <- mean(x)
sd_x <- sd(x) 
B <- 100
x_bar_boot <- vector()

for (i in 1:B) {
  x_boot <- sample(x, n, replace = TRUE)  
  x_bar_boot[i] <- mean(x_boot)
}

hist(x_bar_boot)
```

```{r}
#NONPARAMETRIk
set.seed(123)
x <- sample(seq(1,3,by=0.001), 20, replace = TRUE)
n <- length(x)
x_bar <- mean(x)
var_x <- var(x)
sd_x <- sd(x)
var_x_bar<- var_x / n
sd_x_bar <- sqrt(var_x_bar)
B <- 100
x_bar_boot <- vector()
for (i in 1:B) {
  x_boot <- sample(x, n, replace = TRUE)  
  x_bar_boot[i] <- mean(x_boot)
}
hist(x_bar_boot)
qqnorm(x_bar_boot)

```

```{r}
#bisa variansi statistik
x_bar_boot_bar <- mean(x_bar_boot)
bias <- x_bar_boot_bar - x_bar
var_x_bar_boot <- var(x_bar_boot)
sd_x_bar_boot <- sqrt(var_x_bar_boot)

bias
```

#Soal
#kode di r dengan menggunakan bootsrap resampling pada sebah vektor data x dimana peneliti ingin menghitung arta rata sample dan estimasi standar erornya tapi data semplenya udah di defined dimana data sample atau x nya sama dengan (4, 7, 8, 5, 9). dengan B nya 1000 resample 
```{r}
set.seed(123)
x <- c(4, 7, 8, 5, 9)
n <- length(x)
B <- 1000
x_bar <- mean(x)
sd_x <- sd(x) 
B <- 100
x_bar_boot <- vector()
for (i in 1:B) {
  x_boot <- sample(x, n, replace = TRUE)  
  x_bar_boot[i] <- mean(x_boot)
}

hist(x_bar_boot)


```
```{r}
x_bar_boot
mean_original <- mean(x)
se_bootstrap <- sd(x_bar_boot)
mean_original
se_bootstrap
```


```{r}
#NONPARAMETRIk
set.seed(123)
x <- c(4, 7, 8, 5, 9)
n <- length(x)
B <- 1000
x_bar <- mean(x)
var_x <- var(x)
sd_x <- sd(x)
var_x_bar<- var_x / n
sd_x_bar <- sqrt(var_x_bar)
x_bar_boot <- vector()
for (i in 1:B) {
  x_boot <- sample(x, n, replace = TRUE)  
  x_bar_boot[i] <- mean(x_boot)
}
hist(x_bar_boot)
qqnorm(x_bar_boot)
mean_original <- mean(x)
se_bootstrap <- sd(x_bar_boot)
mean_original
se_bootstrap

```


#Jacknife

```{r}
set.seed(123)
n <- 100
x <- rnorm(n, mean =0, sd =1)
x <- c(1:10)
partials = rep(0, n)

```

```{r}
for (i in 1:n) {
  partials[i] <- mean(x[-i])
}
partials
```

```{r}
pseudos <- (n*mean(x))-(n-1)*partials
pseudos
```

#Jacknife estimasi

```{r}
jack.est= mean(pseudos)
jack.est
```

```{r}
#stabdar eror
(jack.se=sqrt(var(pseudos)/n))
```

```{r}
CI=qt(0.05/2, n-1, lower.tail = FALSE)*jack.se
(lower=jack.est-CI)
(upper=jack.est-CI)
(bias<-jack.est-mean(x))
```

#SOAL #carilah standar eorro, Ci, dan bias, dari data tinggi badan 1000 dengan rata 160 dan sd 4

```{r}
set.seed(123)
n <- 1000
x <- rnorm(n, mean =160, sd =4)
partials = rep(0, n)
```

```{r}
for (i in 1:n) {
  partials[i] <- mean(x[-i])
}
partials
```

```{r}
pseudos <- (n*mean(x))-(n-1)*partials
pseudos
```

```{r}
jack.est= mean(pseudos)
jack.est
```

```{r}
#stabdar eror
(jack.se=sqrt(var(pseudos)/n))
```

```{r}
CI=qt(0.05/2, n-1, lower.tail = FALSE)*jack.se
(lower=jack.est-CI)
(upper=jack.est+CI)
(bias<-jack.est-mean(x))
```

#SOAL NO 2

Diberikan suatu data sebagai berikut.

x = [25, 10, 3, 2, 7, 20, 30, 9, 15]

Lakukan *resampling* menggunakan metode Jackknife. Dapatkan hasil berikut.

a\. Estimasi Jackknife untuk mean dari data tersebut.

b\. Bias Jackknife dari estimator rata-rata

*c. Standard Error* dari Jackknife

```{r}
set.seed(123)
n <- 9
x <- c(25, 10, 3, 2, 7, 20, 30, 9, 15)  
partials = rep(0, n)
```

```{r}
for (i in 1:n) {
  partials[i] <- mean(x[-i])
}
partials
```

```{r}
pseudos <- (n*mean(x))-(n-1)*partials
pseudos
```

```{r}
jack.est= mean(pseudos)
jack.est
```

```{r}
#stabdar eror
(jack.se=sqrt(var(pseudos)/n))
```

```{r}
#Confident interval, bias
CI=qt(0.05/2, n-1, lower.tail = FALSE)*jack.se
(lower=jack.est-CI)
(upper=jack.est+CI)
(bias<-jack.est-mean(x))
```

#SOAL NO 3

Seorang analis kualitas bekerja di sebuah perusahaan produksi botol minum. Untuk mengevaluasi **konsistensi berat botol kosong**, ia mengambil **sampel 10 botol acak**, lalu mencatat berat masing-masing (dalam gram) sebagai berikut:

x = [98.5, 101.2, 99.0, 100.3, 97.8, 102.1, 98.9, 100.0, 99.7, 101.5]

Karena distribusi berat botol tidak diketahui secara pasti dan ukuran sampel kecil, ia memutuskan menggunakan metode **Jackknife** untuk menghitung **interval kepercayaan 95%** dari **rata-rata berat botol**. Dapatkan:

a\. Estimasi rata-rata berat botol.

b\. Standard *Error* Jackknife dari estimasi tersebut.

c\. Gunakan hasil tersebut untuk menghitung *Confidence Interval* 95% dari rata-rata berat botol.

```{r}
set.seed(123)
n <- 10
x <- c(98.5, 101.2, 99.0, 100.3, 97.8, 102.1, 98.9, 100.0, 99.7, 101.5)  
partials = rep(0, n)
```

```{r}
for (i in 1:n) {
  partials[i] <- mean(x[-i])
}
partials
```

```{r}
pseudos <- (n*mean(x))-(n-1)*partials
pseudos
```

```{r}
#esimaasi
jack.est= mean(pseudos)
jack.est
```

```{r}
#stabdar eror
(jack.se=sqrt(var(pseudos)/n))
```

```{r}
#Confident interval, bias
CI=qt(0.05/2, n-1, lower.tail = FALSE)*jack.se
(lower=jack.est-CI)
(upper=jack.est-CI)
(bias<-jack.est-mean(x))
```

#OLS
```{r}
#create function for ols linear regression

## start with clean work-space
rm(list=ls())

## create artificial data set
#  set seed for reproducibility
set.seed(123)

#  height in cm
height <- rnorm(200,160,sd = 15)
height

#  weight in kilogram (the relationship between height
#  and weight is completely random)
weight <- height-80+1.02*(height)^0.01*
  rnorm(200,0,sd = 15)*
  rnorm(200,1.1,sd = 0.2)
weight

#  join height and weight in data frame
df <- data.frame(height,weight)

```

```{r}
## build OLS estimator as a function
# create function names OLS
OLS <- function(X,y){
  
  #define y vector
  y <- as.matrix(y)
  
  #define X matrix
  X <- as.matrix(cbind(1,X))
  
  #coeficients beta
  beta <- solve(t(X)%*%X)%*%t(X)%*%y
  
  #residuals
  res <- as.matrix(y-beta[1]-beta[2]*X[,2])
  
  #number of observations (n)
  n <- nrow(df)
  
  #number of parameters (k)
  k <- ncol(X)
  
  #Variance-Covariance matrix (VCV) -> Mengukur ketidakpastian (standard error) dari koefisien regresi
  #Digunakan untuk menghitung p-value
  #1/(n-k)* e'e * (x'x)^-1
  VCV <- 1/(n-k)*as.numeric(t(res)%*%res)*solve(t(X)%*%X) 
  
  #Standard error = akar dari diagonal VCV.
  se <- sqrt(diag(VCV)) #standard errors
  
  #cari p value pakai distribusi t
  #2*P(T>t) t = nilai statistik (abs beta/standar error)
  p_value <- rbind(2*pt(abs(beta[1]/se[1]),df=n-k, #p-values
                        lower.tail= FALSE),
                   2*pt(abs(beta[2]/se[2]),df=n-k,
                        lower.tail= FALSE))
  
  
  output <- as.data.frame(cbind(c("(Intercept)","height"),
                                beta,se,p_value))
  names(output) <- c("Coefficients:","Estimate",
                     "Std. Error","Pr(>|t|)")
  return(output)
}

```


```{r}
#di luar fungsi coba satu satu
y = as.matrix(df$weight)
X = as.matrix(cbind(1, df$height))
X[,2]
beta = solve(t(X)%*%X)%*%t(X)%*%y
beta
```
```{r}
res <- as.matrix(y-beta[1]-beta[2]*X[,2])
n <- nrow(df) #number of observations (n)
k <- ncol(X)
```

```{r}
VCV <- 1/(n-k)*as.numeric(t(res)%*%res)*solve(t(X)%*%X) #Variance-Covariance matrix (VCV)
VCV
diag(VCV)
se <- sqrt(diag(VCV)) #standard errors
se
```
```{r}
p_value <- rbind(2*pt(abs(beta[1]/se[1]),df=n-k, #p-values
                      lower.tail= FALSE),
                 2*pt(abs(beta[2]/se[2]),df=n-k,
                      lower.tail= FALSE))
p_value
output <- as.data.frame(cbind(c("(Intercept)","height"),
                              beta,se,p_value))
names(output) <- c("Coefficients:","Estimate",
                   "Std. Error","Pr(>|t|)")
output
```
```{r}
## use R build-in OLS estimaor (lm())
reg <- lm(weight ~ height, data=df)
summary(reg)

## use our own function
OLS(y=df$weight,X=df$height)


OLS2 <- function(X,y){
  y <- as.matrix(y) #define y vector
  X <- as.matrix(cbind(1,X)) #define X matrix
  beta <- solve(t(X)%*%X)%*%t(X)%*%y #coeficients beta
  res <- as.matrix(y-beta[1]-beta[2]*X[,2]) #residuals
  n <- nrow(df) #number of observations (n)
  k <- ncol(X) #number of parameters (k)
  
  #1/(n-k)* e'e * (x'x)^-1
  VCV <- 1/(n-k)*as.numeric(t(res)%*%res)*solve(t(X)%*%X) #Variance-Covariance matrix (VCV)
  se <- sqrt(diag(VCV)) #standard errors
  
  #cari p value pakai distribusi t
  #2*P(T>t) t = nilai statistik (abs beta/standar error)
  p_value <- rbind(2*pt(abs(beta[1]/se[1]),df=n-k, #p-values
                        lower.tail= FALSE),
                   2*pt(abs(beta[2]/se[2]),df=n-k,
                        lower.tail= FALSE))
  output <- as.data.frame(cbind(c("(Intercept)","mpg"),
                                beta,se,p_value))
  names(output) <- c("Coefficients:","Estimate",
                     "Std. Error","Pr(>|t|)")
  return(output)
}
```
```{r}
#mtcars
data("mtcars")
?mtcars
mtcars


attach(mtcars)
OLS2(X = mtcars$cyl, y = mtcars$mpg)
```
```{r}
#fungsi
reg2 = lm(mtcars$mpg ~ mtcars$cyl)
summary(reg2)
```
#Uji asumsi autokorelasi bertujuan untuk memeriksa apakah residual dari model 
#regresi saling berkorelasi antar waktu/urutan observasi
```{r}

uji_autokorelasi <- function(X, y) {
  X <- as.matrix(cbind(1, X))
  y <- as.matrix(y)
  beta <- solve(t(X) %*% X) %*% t(X) %*% y
  res <- y - X %*% beta
  # diff untuk menghitung selisih antar elemen berurutan dalam vektor
  dw_stat <- sum(diff(res)^2) / sum(res^2)
  cat("Durbin-Watson statistic:", dw_stat, "\n")
}

uji_autokorelasi(df$height, df$weight)
library(lmtest)
dwtest(reg)
```

# Jika (4 – dw) < dL maka terdapat autokorelasi negatif,
# Jika (4 – dw) > dU maka tidak terdapat autokorelasi negatif,
# Jika dL < (4 – dw) < dU maka pengujian tidak meyakinkan atau tidak dapat disimpulkan.
# Jika d < dL maka terdapat autokorelasi positif,
# Jika d > dU maka tidak terdapat autokorelasi positif,
# Jika dL < d < dU maka pengujian tidak meyakinkan atau tidak dapat disimpulkan.

# Uji KS lebih cocok untuk sampel besar (lebih dari 50)
# Uji SW lebih tepat untuk sampel kecil (kurang dari 50)
# H0:Data berasal dari distribusi normal
# H1:Data tidak berasal dari distribusi normal
```{r}
uji_normalitas_ks <- function(X, y) {
  X <- as.matrix(cbind(1, X))
  y <- as.matrix(y)
  
  beta <- solve(t(X) %*% X) %*% t(X) %*% y
  res <- y - X %*% beta
  res_std <- (res - mean(res)) / sd(res)
  
  ks_result <- ks.test(res_std, "pnorm", mean = 0, sd = 1)
  cat("KS statistic:", ks_result$statistic, "\n")
  cat("p-value:", ks_result$p.value, "\n")
}

uji_normalitas_ks(df$height,df$weight)

uji_normalitas_shapiro <- function(X, y) {
  X <- as.matrix(cbind(1, X))
  y <- as.matrix(y)
  
  # Estimasi koefisien dan residual
  beta <- solve(t(X) %*% X) %*% t(X) %*% y
  res <- y - X %*% beta
  
  # Uji normalitas dengan Shapiro-Wilk
  shapiro_result <- shapiro.test(res)
  
  # Tampilkan hasil
  cat("Shapiro-Wilk statistic:", shapiro_result$statistic, "\n")
  cat("p-value:", shapiro_result$p.value, "\n")
}
uji_normalitas_shapiro(df$height,df$weight)
```

# H0:Tidak ada hubungan antara residual dan prediktor (X) -> homoskedastisitas
# H1:terdapat hubungan antara residual dan prediktor (X) -> heteroskedastisitas
```{r}
uji_glejser <- function(X, y) {
  X <- as.matrix(cbind(1, X))
  y <- as.matrix(y)
  
  beta <- solve(t(X) %*% X) %*% t(X) %*% y
  res <- y - X %*% beta
  abs_res <- abs(res)
  
  # Uji Glejser: regresi |e| terhadap X
  glejser_model <- lm(abs_res ~ X[,2])
  summary_glejser <- summary(glejser_model)
  
  cat("Hasil uji Glejser (|residual| ~ X):\n")
  print(summary_glejser)
}
uji_glejser(df$height,df$weight)



library(car)
vif(reg)



```








